【裁判字號】    92,易,1563
【裁判日期】    921210
【裁判案由】    詐欺
【裁判全文】
臺灣臺北地方法院刑事判決                        九十二年度易字第一五六三號
    公  訴  人  臺灣臺北地方法院檢察署檢察官
    被      告  甲○○
                丙○○  男  五.
右列被告等因詐欺案件，經檢察官提起公訴（九十一年度偵字第二四七五○號、九十
二年度偵字第一五三二號），本院判決如左：
    主  文
甲○○、丙○○共同意圖為自己不法之所有，以詐術使人將本人之物交付，各處有期
徒刑陸月，如易科罰金，均以佰元折算壹日，均緩刑貳年。
    事  實
一、甲○○與丙○○為未婚夫妻關係，甲○○為丁○○之阿姨。甲○○、丙○○於知
    悉丁○○有意前往大陸地區留學研習中醫後，竟基於共同意圖為自己不法所有之
    犯意聯絡及行為分擔，二人即自九十一年六月二十五日起極力說服丁○○委託渠
    等辦理在大陸地區留學之手續，並要求丁○○先行交付入學後至畢業為止就學所
    需所有費用共新臺幣（下同）八十萬元，而詐稱申請手續因欠缺健康證明及臺胞
    證等相關基本資料還不能辦理，將待取得丁○○交付之上開基本資料及同意後始
    動用前開款項，使丁○○陷於錯誤而於九十一年七月一日，在丙○○陪同下前往
    玉山商業銀行新竹分行（位於新竹市○○路三四號）提領現金八十萬元，當場將
    領得之現金全數交付與丙○○，迄至九十一年七月三日下午某時，丁○○發覺有
    異即以電話向甲○○、丙○○表示不得動用上開款項，甲○○、丙○○即分別掛
    斷電話並拒絕退還前開款項，丁○○始知受騙而報警及向臺灣臺北地方法院檢察
    署檢察官提出告訴。
二、案經臺北市政府警察局松山分局報請及丁○○訴請臺灣臺北地方法院檢察署檢察
    官偵查起訴。
    理  由
一、訊據被告甲○○固坦承其與被告丙○○具有未婚夫妻關係，並為告訴人丁○○之
    阿姨，且告訴人丁○○係經由其轉介而向丙○○詢問接洽前往大陸地區留學事宜
    ，其於九十一年六月間起至本院審理中均未曾搬家，告訴人曾於九十一年六月二
    十八日前往其住處居住等情，被告丙○○固坦承其與被告甲○○具有未婚夫妻關
    係，曾與被告甲○○及告訴人前往咖啡廳談論留學事宜，於九十一年七月一日由
    告訴人處收受八十萬元作為代理留學手續之用，復於九十一年七月十一日即因故
    出境，而在出境之前即得知遭告訴人提出告訴，期間均未與告訴人聯絡等情，惟
    均矢口否認犯行，被告甲○○辯稱：伊未曾向告訴人提過可代辦大陸地區入學申
    請手續，亦未要求告訴人交付八十萬元，伊也不清楚告訴人前往提款八十萬元之
    事，在九十一年七月間並未接到告訴人表示不要前往大陸地區留學之通知，雖然
    在九十一年七月間有人來伊住處吵鬧，但伊並不確定該人與告訴人是否有關云云
    。被告丙○○則辯以：伊於九十一年五月間接獲告訴人電話詢問前往大陸地區留
    學申請之辦理手續，告訴人並於九十一年五月二十九日以寄發臺灣地區就讀之課
    程證明書、中、英文成績單、藥師證書、考試院藥師考試及格證書、考試院考試
    及格證書、畢業證書之資料，伊即委由他人辦理留學事宜，並先代墊三、四萬元
    之人民幣，在九十一年七月十一日前因故出境，而將系爭新臺幣（下同）八十萬
    元放入彰化銀行華江分行之保險箱內，並將保險箱鑰匙置放位置告知告訴人之大
    舅乙○○，委請乙○○代與告訴人處理返還事由，事後伊接獲起訴書，才從保險
    箱內領出八十萬元依據起訴書上所載告訴人帳號匯還，伊因害怕正本遺失而寄發
    遼寧中醫學院培訓中心出具之錄取通知書影本給告訴人云云。經查：
（一）告訴人於警詢中陳稱：伊原先並不認識丙○○，是經由甲○○介紹而認識等語
      （見臺灣臺北地方法院檢察署九十一年度偵字第二四七五○號卷宗第一九頁）
      ，告訴人於本院調查中結證稱：九十一年五月間曾依甲○○要求將畢業證書、
      成績單等文件寄給丙○○去試試看可否申請入學，後來在九十一年六月二十五
      日因丙○○返回臺灣，甲○○、丙○○即以電話要求伊前往臺北談論前往大陸
      地區留學申請事宜，伊即在當日八點多到達臺北，在臺北市○○○路某處之真
      鍋咖啡廳與丙○○、甲○○談及申請事宜，當時伊尚未決定，後來甲○○、丙○○就一直說可以幫忙代辦大陸地區留學申請手續，且絕不會欺騙伊，但伊需
      先出示足夠由入學念至畢業費用之資金共八十萬元，會等到申請到學校及取得
      伊同意後才動用前開資金，伊即於九十一年六月三十日決定要前往大陸地區留
      學，並於隔日即同年七月一日早上前往玉山銀行位於臺北市○○○路之分行提
      款，結果發現該帳戶不是通儲，伊便於當日接近中午時告知甲○○或丙○○伊
      之決定並表示要返回新竹處理，丙○○即表示要一同前往，在玉山銀行新竹分
      行提到八十萬元現金後即當場交付與丙○○，並於九十一年七月二日其前往照
      相並到仁愛醫院做體檢，迄至九十一年七月三日察覺有異即通知甲○○、丙○○不得動用上開款項，甲○○僅回答錢已匯出即將電話掛斷，丙○○則未回答
      即將電話掛斷，隨後甲○○、丙○○之電話即無法撥通，九十一年七月中旬，
      曾與朋友一同前往甲○○住所要求還錢，但甲○○卻請管區警員將伊及朋友趕
      走，伊於事後有收到非由學校寄出的遼寧中醫學院培訓中心之錄取通知書影本
      ，且該影本並未記載學費、書本費用及報到處所等詳細內容，與後來伊申請之
      上海大學入學通知書相比，細節部分差很多。而從九十一年七月起至法院審理
      中，乙○○均未曾與伊聯絡等語（見本院九十二年九月二日訊問筆錄），核與
      被告丙○○於本院調查中所供稱：伊與甲○○、告訴人曾一同前往咖啡廳談大
      陸地區留學事宜，但因為甲○○已經畢業幾年了，所以主要由伊與告訴人談，
      伊有於九十一年七月一日陪同告訴人前往玉山銀行新竹分行提款，告訴人在現
      場將現金八十萬元交付與伊等語（見本院九十二年八月十九日訊問筆錄第六頁
      及本院同年九月二日訊問筆錄）及被告甲○○於九十一年七月八日警詢中所稱
      ：九十一年七月八日下午三時十分許，告訴人有帶一些人到伊住處騷擾，猛按
      門鈴還不時向伊要錢，伊並不認識其他人，但有看到丁○○在現場等語（見臺
      灣臺北地方法院檢察署九十一年度偵字第二四七五○號卷宗第一七頁）情節均
      相符，而被告甲○○為告訴人之親阿姨，渠等血緣關係親密，且被告甲○○又
      曾前往大陸地區留學取得學位，告訴人與被告丙○○本不相識，亦未往來，則
      被告甲○○於告訴人與被告丙○○在咖啡廳及相關場合談及留學事宜時豈有不
      一同參與討論並提出建議之理？況學雜費及相關費用均需待取得申請入學許可
      始有動支之必要，若非被告甲○○、丙○○就未取得告訴人同意即不動用之情
      為保證，告訴人何以一次給付原不甚熟識之被告丙○○高達八十萬元之現金？
      又觀諸和信電訊股份有限公司所提供告訴人所持電話號碼000000000
      0號自九十一年六月二十日至同年七月二十日之雙向通聯記錄（見同上偵卷第
      二五至四二頁），告訴人所持有之行動電話曾於九十一年七月三日上午十時五
      十三分三十九秒、同日下午五時五十二分二十七秒撥打被告甲○○所持有之電
      話號碼0000000000號及住處電話號碼00000000號，並分別
      通話一百五十秒、六十三秒，可佐告訴人所稱於九十一年七月三日有電話告知
      被告甲○○其不願繼續委託辦理留學事宜之情。此外，被告甲○○於九十一年
      七月八日即因本案前往臺北市政府警察局松山分局三組製作筆錄（見臺灣臺北
      地方法院檢察署九十一年度偵字第二四七五○號卷宗第一六、一七頁），承辦
      警員業已就告訴人之指訴加以詢問被告甲○○，被告甲○○亦可因而得知告訴
      人不願繼續委託辦理留學申請之意，且被告丙○○於本院調查中亦坦稱其於九
      十一年七月十一日出境前即得知告訴人有取消委託辦理留學申請之意（見本院
      九十二年九月二日訊問筆錄第一七、一八頁），參以內政部警政署及該署入出
      境管理局所提供被告甲○○、丙○○及告訴人之入出境資料（見本院卷附內政
      部警政署九十二年八月十一日所發警署資字第○九二○○九九九三五號函附資
      料及內政部警政署九十二年十月十五日所發境信昌字第○九二一○一五四九八
      ○號函附資料），被告甲○○於八十九年五月十五日入境，九十一年七月十三
      日出境，九十一年七月二十四日入境，九十一年九月三日出境，九十一年九月
      二十日入境，迄至九十二年八月四日間均未再出境，被告丙○○於九十一年六
      月二十五日入境，九十一年七月十一日出境，九十一年十二月六日入境，九十
      二年四月十五日出境，九十二年七月十日入境，迄至九十二年八月四日間均未
      再出境，告訴人於九十一年八月二十六日出境，九十一年八月三十日入境，九
      十一年九月二十六日出境，九十二年一月十八日入境，九十二年二月七日出境
      ，九十二年六月十六日入境，九十二年八月十七日出境，九十二年八月二十三
      日入境，迄至九十二年十月十五日間均未再出境，被告甲○○、丙○○及告訴
      人自本件案發後九十一年七月起迄九十二年八月止，三人均在臺灣地區停留期
      間重疊月餘，而被告丙○○自九十一年十二月六日起更停留在臺灣地區逾四月
      ，被告甲○○則自九十一年九月二十日入境後即未出境，被告甲○○、丙○○
      自可在前開停留臺灣地區期間將八十萬現金返還告訴人或其他可為告訴人代收
      之親人，惟被告丙○○迄至九十二年八月六日始匯還前開款項（參見被告丙○○於本院九十二年八月十九日庭呈之匯款回條聯），被告甲○○、丙○○既已
      於九十一年七月八日起得悉告訴人欲取消委託後竟不即返還收受款項，渠等不
      法所有之意圖甚明，足認告訴人前開關於被告甲○○、丙○○一同說服並提出
      保證未取得告訴人同意絕不動用所交付款項，而於九十一年七月一日交付八十
      萬元後請求返還而為被告甲○○、丙○○拒絕之情節為真。
（二）至於被告丙○○所辯告訴人於九十一年五月間即寄發相關學歷證明等文件委其
      辦理留學申請，其並先代墊三、四萬人民幣，且有告知乙○○置放新臺幣（下
      同）八十萬元保險箱鑰匙之位置，請乙○○代為處理並返還該八十萬元云云，
      告訴人雖稱曾於九十一年五月間寄發被告丙○○所提出其於臺灣地區就讀之課
      程證明書、中、英文成績單、藥師證書、考試院藥師考試及格證書、考試院考
      試及格證書、畢業證書之資料等語，惟告訴人亦稱其並未提供申請大陸地區入
      學許可所必須之健康證明、臺胞證及照片等基本資料，參以被告丙○○於本院
      九十二年十月七日庭呈之遼寧中醫學院申請入學簡介亦為相同之記載，被告丙○○亦不否認告訴人未交付上開基本資料，則被告丙○○實無從以欠缺上開基
      本資料之學歷證明等文件委人辦理申請入學手續，亦難僅憑告訴人寄發之學歷
      證明等文件即認告訴人於九十一年五月間已委託被告丙○○辦理入學申請手續
      。另雖證人即被告甲○○之兄、告訴人之舅乙○○於本院到庭證稱：九十一年
      七月十日，丙○○告知伊，在華南銀行的保險箱內有八十萬元，鑰匙及磁卡放
      在神桌下面，若告訴人想要將錢領回時，再將保險箱內之錢領還告訴人等語（
      見本院九十二年十月七日訊問筆錄第五頁），但被告甲○○、丙○○於九十一
      年七月起至九十二年八月止，均有長期停留在臺灣地區，已如前述，被告甲○○、丙○○大可自行將八十萬返還，何需另委人代為處理？且證人乙○○於本
      院調查中亦證稱：伊不知保管箱內有何物，而於受丙○○委託後，也未與告訴
      人或告訴人之母聯繫談論歸還款項之事，伊並不曉得告訴人是否知道要向伊索
      討等語（見同上訊問筆錄第五頁、第六頁），若證人乙○○真有受託處理，何
      以未曾依據委託與告訴人或可代告訴人處理之人為任何之聯繫？又觀諸被告丙○○所提遼寧中醫學院培訓中心之錄取通知書及寄發該錄取通知書之臺灣快件
      詳情單（見臺灣臺北地方法院檢察署九十二年度偵字第一五三二號卷宗第三一
      頁、三四頁），該錄取通知書係由丙○○所寄發，而非遼寧中醫學院寄發，經
      核對告訴人另取得上海中醫藥大學招生辦公室寄發之入學通知書及新生報到須
      知（見本院卷附告訴人於九十二年九月八日提出資料），被告丙○○所寄發之
      錄取通知書，並無應報到地點地址、學費若干、住宿等相關細節之記載，且該
      錄取通知書亦無法依照相關手續辦理認證，被告丙○○又無法提出委託他人辦
      理之相關證明，則該錄取通知書是否係被告丙○○於九十一年五、六月間即事
      先委託他人辦理所得，實有疑問。
（三）綜上所述，本件事證業已明確，被告甲○○、丙○○犯行均堪以認定。
二、核被告甲○○、丙○○所為，均係犯刑法第三百三十九條第一項之詐欺取財罪。
    被告甲○○、丙○○彼此間就前開詐欺犯行，有犯意聯絡及行為分擔，均為共同
    正犯。爰審酌被告甲○○、丙○○雖於偵查及本院審理中均矢口否認犯行，然已
    於九十二年八月六日將告訴人所交付之八十萬元全數匯還告訴人，犯後態度尚佳
    ，渠等犯罪之手段及對告訴人所生之危害等情狀，分別量處如主文所示之刑，並
    諭知易科罰金之折算標準。另被告甲○○、丙○○前均未曾受有期徒刑以上刑之
    宣告，有臺灣高等法院被告全國前案紀錄表二份在卷可稽，信經此教訓當均知所
    警惕而無再犯之虞，本院因認對渠等所宣告之刑，均以暫不執行為適當，爰併予
    宣告緩刑，以勵自新。
據上論斷，應依刑事訴訟法第二百九十九條第一項前段，刑法第二十八條、第三百三
十九條第一項、第四十一條第一項前段、第七十四條第一款，罰金罰鍰提高標準條例
第一條前段、第二條，判決如主文。
本案經檢察官孫治遠到庭執行職務
中      華      民      國    九十二    年     十二     月      十      日
                              臺灣臺北地方法院刑事第一庭
                                  審判長法  官    陳興邦
                                        法  官    劉亭柏
                                        法  官    唐于智
右正本證明與原本無異。
如不服本判決，應於判決送達後十日內向本院提出上訴狀（應抄附繕本）。告訴人或
被害人如對於本判決不服者，應具備理由請求檢察官上訴，其上訴期間之計算係以檢
察官收受判決正本之日期為準。
                                        書記官    陳俐妙
中      華      民      國    九十二    年     十二     月      十      日
附錄本案論罪法條
刑法第三百三十九條第一項
意圖為自己或第三人不法之所有，以詐術使人將本人或第三人之物交付者，處五年以
下有期徒刑、拘役或科或併科一千元以下罰金。


司法院資訊處製作；財團法人民間司法改革基金會備份。
